臺灣嘉義地方法院民事判決
110年度嘉簡字第835號
原      告  創鉅有限合夥

法定代理人  迪和股份有限公司

            陳鳳龍  
訴訟代理人  陳雅雯  
被      告  周沛琳  

訴訟代理人  池雅蓉  
被      告  周語宸  
訴訟代理人  周天能  
上列當事人間請求塗銷所有權移轉登記等事件，本院於民國111
年7月4日言詞辯論終結，判決如下：
    主  文
原告之訴駁回。
訴訟費用由原告負擔。
    事實及理由
壹、程序事項
一、按不變更訴訟標的，而補充或更正事實上或法律上之陳述者
    ，非為訴之變更或追加，民事訴訟法第256條定有明文。經
    查，本件原告起訴時以其債務人被告周沛琳，及被告周沛琳
    為贈與行為及移轉不動產登記行為之相對人即周○○為被告，
    提起本件訴訟，嗣經本院查明被告周沛琳上開法律行為之相
    對人為被告周語宸後，原告乃於民國110年12月16日具狀更
    正其聲明（見本院卷第63頁）。核原告前揭所為，僅屬補充
    及更正其事實上之陳述，非為訴之變更或追加，於法並無不
    合，應予准許。
二、被告周沛琳經合法通知，未於最後言詞辯論期日到場，核無
    民事訴訟法第386條各款所列情形，爰依原告聲請，由其一
    造辯論而為判決。
貳、實體事項
一、原告主張：
　㈠被告周沛琳積欠原告①新臺幣（下同）120,750元，及自109年
    6月1日起至清償日止，按年息百分之20計算之利息；②108,5
    00元，及自109年7月15日起至清償日止，按年息百分之20計
    算之利息（以下合稱系爭債務）。經原告多次催討皆未受償
    ，並獲有鈞院110年度司執字第15341號債權憑證在案。然調
    閱被告周沛琳財產資料後，發現被告周沛琳在明知無力清償
    借款情況下，與被告周語宸基於詐害債權之故意，將坐落嘉
    義市○○○段000○0地號（面積158平方公尺、權利範圍之全部
    ），及其上同段2987建號建物即門牌嘉義市博愛路一段385
    巷7弄2，3號（以下合稱系爭房地），以贈與為原因移轉登
    記為被告周語宸所有，被告間所為所有權移轉行為，致原告
    債權不能受償，已使原告權益受損。
　㈡對被告抗辯之陳述：系爭房地為被告周沛琳投標拍定，被告
    周沛琳向臺灣新光商業銀行股份有限公司貸款，並申設於該
    公司嘉義分行帳號0000-00-000000-0號帳戶實際繳付貸款。
    又被告周沛琳於109年間向原告申辦機車分期時亦提供其全
    國財產稅總歸戶財產查詢清單做為資力證明，顯見被告周沛
    琳係以系爭房地所有權人自居。再者，依土地法所為之登記
    有絕對效力，故依土地及建物謄本記載，被告周沛琳即為所
    有權人。主張借名登記者，應就該借名登記之事實負舉證責
    任，訴外人周天能並未就系爭房地與被告周沛琳成立借名登
    記契約之事實，負舉證之責。縱使周天能所辯借名登記之情
    為真，然系爭房地於借名登記被告周沛琳名下期間，仍屬被
    告周沛琳之責任財產。被告周沛琳將系爭房地贈與並移轉所
    有權登記被告周語宸時，除系爭房地外，名下已無其他財產
    ，故被告間就系爭房地為贈與之無償行為，確實減少被告周
    沛琳現有之財產，並將致全體債權人之債權有履行不能或困
    難、無法公平受償之情形，自屬損害原告權利。此外，周天
    能於111年1月26日審理時表示系爭房地要被裕隆查封，才用
    贈與方式贈與給周語宸等語，顯見被告明知系爭房地贈與及
    移轉登記，足致被告周沛琳責任財產發生不足清償系爭債權
    ，故被告之答辯實無理由。
　㈢爰依民法第244條第1項規定，訴請法院撤銷系爭房地之所有
    權移轉行為，被告周語宸應將上開所有權移轉登記予以塗銷
    ，並回復登記為被告周沛琳所有。
　㈣並聲明：⒈被告周沛琳與被告周語宸於109年12月23日就坐落
    嘉義市○○○段000○0地號、面積158平方公尺、權利範圍之全
    部，及其上同段2987建號建物即門牌嘉義市博愛路一段385
    巷7弄2，3號所為之所有權移轉行為，應予撤銷。⒉被告周語
    宸應將系爭房地於109年12月23日，經嘉義市地政事務所以
    贈與為登記原因所為之所有權移轉登記塗銷並回復登記為被
    告周沛琳所有。
二、被告方面：
　㈠被告周沛琳則以：系爭房地係訴外人周天能所購買，借名登
    記與伊名下，後因伊購車無力償還，系爭房地快要被裕隆查
    封，周天能為取回系爭房地，因考量稅金問題，才以贈與方
    式將系爭房地借名登記予被告周語宸名下。而系爭房地貸款
    雖是以被告周沛琳名義繳款，但皆係周天能之配偶黃惠珠拿
    現金及簿子去繳款，借名登記至被告周語宸時亦係周天能在
    繳納等語抗辯。
　㈡被告周語宸則以：系爭房地係102年6月20日101年度司執字第
    39268號之拍定案件，建物登記謄本主要建材欄載明為木造
    ，建築完成日為31年7月1日，因木造年久失修不堪入住，周
    天能遂出售其位於嘉義縣中埔鄉之住處，將賣屋款項全部投
    入系爭房地之整建上，其全家人並搬遷入住，如非借名登記
    ，被告周沛琳買房豈會讓周天能全家人搬遷入住，且周天能
    不會賣掉中埔鄉之住處，將賣屋款項全部投入系爭房地之整
    建。繳納系爭房地貸款之方式與被告周沛琳之陳述相同等語
    抗辯。
三、本院之判斷：
  ㈠查原告主張被告周沛琳積欠系爭債務未清償，業據其提出本
    院110年度司執字第15341號債權憑證為證（見本院卷第13至
    17頁），經本院依職權調閱本院110年度司執字第15341號卷
    核對無訛，堪信為真。又被告周沛琳（即周佩諭）於102年7
    月19日以拍賣為登記原因登記為系爭房地之所有權人，嗣10
    9年12月23日以贈與為登記原因，將系爭房地移轉所有權登
    記予被告周語宸等情，亦有系爭房地第一類謄本暨異動索引
    、嘉義市地政事務所109年嘉地字第154620號土地登記申請
    書等相關文件附卷可稽（見本院卷第31至57頁），此部分之
    事實，亦堪認定。
  ㈡按借名登記契約究屬於「非典型契約」之一種，仍須於雙方
    當事人，就一方將自己之財產以他方名義登記，而仍由自己
    管理、使用、處分，他方允就該財產為出名登記，相互為合
    致之意思表示，其契約始克成立（最高法院100年度台上字
    第1972號判決意旨參照）。次按稱借名登記者，謂當事人約
    定一方將自己財產以他方名義登記，而仍由自己管理、使用
    、處分，他方允為就該財產為出名登記之契約，倘其內容不
    違反強制禁止規定或公序良俗者，應承認其法律效力，於其
    內部間仍應承認借名人為真正所有權人。而出名者既非該借
    名登記財產之真正所有權人，該登記財產即不構成出名人自
    己債務之總擔保（最高法院99年度台上字第2448號判決意旨
    參照）。準此，借名登記契約之出名人，雖登記為財產之權
    利人，然其既非該財產之真正所有權人，該財產即無從擔保
    出名人本身之債務。借名人終止借名登記契約後，出名人將
    借名登記物移轉返還給借名人，實質上乃借名契約終止後，
    回復權利人權利之行使，與民法第244條第1項所指無償行為
    、害及債權之情形當屬有異。本件被告抗辯周天能為系爭房
    地之實際所有權人，陸續借名登記在被告周沛琳、周語宸名
    下乙節，為原告所否認，依上開說明，應由被告就系爭房地
    有借名登記關係存在之事實負舉證責任。
  ㈢經查，系爭房地係由周天能以被告周沛琳之代理人身分於102
    年6月20日前往本院民事執行處投標，並由周天能委託證人
    葉宏斌去處理系爭房地點交事宜，且其後系爭房地之貸款(
    不論是在被告周沛琳或周語宸名下）均係周天能夫妻拿存摺
    去存款繳納等情，業據證人葉宏斌、邱俊榮(即新光銀行斯
    時放款人員）到院證述屬實（葉宏斌部分見本院卷第165頁
    ；邱俊榮部分見本院卷第215頁），且前開拍賣點交之過程
    ，亦經調取本院101年度司執字第39268號拍賣抵押物執行卷
    宗核閱無誤。又周天能在系爭房地居住8、9年，亦據原告所
    不爭執（見本院卷第217頁），可見系爭房地係由周天能所
    管理使用，再對照系爭房地之現場照片（見本院卷第233至2
    47頁），其屋內之擺設、神明廳之祭祀情形及屋外雜物堆放
    等情，堪認周天能夫妻之生活起居迄今仍在系爭房屋。另佐
    以周天能於102年間係經營天成企業社，此有其102年度綜合
    所得稅各類所得資料清單在卷可查（見本院卷第303頁），
    顯見周天能於102年之際確實有工作能力足以購買系爭房地
    。因此，從系爭房地經本院民事執行處於102年6月20日拍賣
    時即由周天能代理被告周沛琳前往投標，且得標後，也是周
    天能委託證人葉宏斌前往點交，其後系爭貸款不論是在被告
    周沛琳或周語宸名下，均由周天能夫妻前往新光銀行繳納，
    不僅親力親為加以處理，且周天能於102年間尚在經營天成
    企業社而有工作能力足以購買系爭房地，其亦居住在系爭房
    地長達8、9年之久，迄今周天能之生活起居仍在該處而由其
    管理使用系爭房地等情以觀，堪認被告抗辯系爭房地為周天
    能所購買，並與被告周沛琳、周語宸就系爭房地陸續存有借
    名登記契約，應屬可採。從而，被告周沛琳既非系爭房地之
    真正所有權人，系爭房地即無從擔保出名人(即被告周沛琳
    ）本身之債務，則原告依民法第244條第1項之規定，請求撤
    銷被告間就系爭房地之所有權移轉行為，以及被告周語宸應
    將上開所有權移轉登記予以塗銷，並回復登記為被告周沛琳
    所有，即於法無據。
四、綜上所述，原告依民法第244條第1項之規定，請求：⒈被告
    周沛琳與被告周語宸於109年12月23日就坐落嘉義市○○○段00
    0○0地號、面積158平方公尺、權利範圍之全部，及其上同段
    2987建號建物即門牌嘉義市博愛路一段385巷7弄2，3號所為
    之所有權移轉行為，應予撤銷：⒉被告周語宸應將系爭房地
    於109年12月23日，經嘉義市地政事務所以贈與為登記原因
    所為之所有權移轉登記塗銷並回復登記為被告周沛琳所有，
    均為無理由，應予駁回。
五、本件事證已臻明確，兩造其餘主張、陳述暨所提之證據，經
    審酌均與本院前揭判斷不生影響，爰不一一詳予論述，附此
    敘明。
六、訴訟費用負擔之依據：依民事訴訟法第78條。
中　　華　　民　　國　　111 　年　　7 　　月　　18　　日
                  臺灣嘉義地方法院嘉義簡易庭
                                  法　官　周欣怡
以上正本係照原本作成。
如對本判決上訴，須於判決送達後20日內向本庭（嘉義市文化路
308之1號）提出上訴狀（均須按他造當事人之人數附繕本）。如
委任律師提起上訴者，應一併繳納上訴審裁判費。
中　　華　　民　　國　　111 　年　　7 　　月　　18　　日
                                  書記官  葉芳如